【裁判字號】    96,訴,184
【裁判日期】    970320
【裁判案由】    分割共有物
【裁判全文】
臺灣臺南地方法院民事判決               96年度訴字第184號
原      告    乙  ○
訴訟代理人    孔福平律師
被      告    癸○○
訴訟代理人    丁○○
被      告    己○○
                          3樓.
兼上列二人共
同訴訟代理人  壬○○    住台北縣永和市○○路22巷19弄20號2
被      告    甲○○    住台南.
訴訟代理人    丙○○    住同上.
被      告    庚○○    住台南.
              辛○○○  住同.
上列二人共同
訴訟代理人    戊○○    住台北市大安區○○○路562號11樓
上列當事人間請求分割共有物事件，經本院於中華民國97年3月6
日言詞辯論終結，判決如下：
    主      文
兩造共有坐落台南縣永康市○○段三二二地號、地目建、面積一
一二二點００平方公尺土地應分割為如後附附圖二臺南縣永康地
政事務所民國九十七年二月二十五日之土地複丈成果圖甲案所示
：編號Ｅ部分面積二八０點五０平方公尺土地分歸原告乙○取得
；編號Ｄ部分面積四六點七五平方公尺土地分歸被告壬○○取得
；編號Ｃ部分面積四六點七五平方公尺土地分歸被告癸○○取得
；編號Ｂ部分面積四六點七五平方公尺土地分歸被告己○○取得
；編號Ｆ部分面積二八０點五０平方公尺土地分歸被告甲○○取
得；編號Ａ部分面積四二０點七五平方公尺土地分歸被告庚○○
、辛○○○取得並按應有部分三分之二、三分之一之比例保持共
有。
訴訟費用由被告壬○○、癸○○、己○○各負擔二十四分之一、
被告甲○○負擔二十四分之六、被告庚○○負擔二十四分之六、
被告辛○○○負擔二十四分之三，餘由原告負擔。
    事實及理由
一、被告甲○○經合法通知，無正當理由未於最後言詞辯論期日
    到場，核無民事訴訟法第386條各款所列情形，爰依原告之
    聲請，由其一造辯論而為判決。
二、原告主張：
（一）坐落台南縣永康市○○段322地號、地目建、登記面積為
      1, 122平方公尺（下稱系爭土地）為兩造所共有，應有部
      分為:原告乙○4分之1、被告甲○○4分之1、壬○○24分
      之1、被告癸○○24分之1、己○○24分之1、庚○○8分之
      2、辛○○○8分之1。系爭土地並無不能分割之情形，亦
      無因物之使用目的不能分割之情形。惟因兩造無法協議決
      定分割之方法，爰依民法第823條之規定，請求裁判分割
      。
（二）系爭土地並無不能分割之約定，而現地上之建物均有辦理
      保存登記，並為部分共有人與訴外人登記共有，現有建物
      狀況如台南縣永康地政事務所複丈日期為民國96年3月2日
      之土地複丈成果圖（下稱附圖一）所示。被告庚○○、辛○○○陳明願維持共有關係，故依台南縣永康地政事務所
      97年2月25日之土地複丈成果圖（複丈日期為97年1月31日
      ，下稱附圖二）甲案所示：將被告庚○○、辛○○○分在
      如附圖二甲案所示編號Ａ部分。而被告壬○○、癸○○、
      己○○表示不願保持共有，故將其依序分在上開附圖二甲
      案所示編號Ｄ、Ｃ、Ｂ部分；另被告甲○○分得如附圖二
      甲案所示編號Ｆ部分、原告則分得圖二甲案所示編號Ｅ部
      分。原告所提之分割方案，保留附圖一所示建物Ａ1、Ｄ
      、Ｅ部分，而Ｃ、Ｂ1、Ｂ2部分因老舊已無保留必要，可
      讓被告壬○○等三人合蓋房屋，誠屬公平、妥適。
（三）並聲明：兩造共同坐落台南縣永康市○○段322地號土地
      應依台南縣永康地政事務所97年2月25日之土地複丈成果
      圖（即附圖二）甲案所示分割為：編號Ｅ部分面積280.50
       平方公尺土地分歸原告乙○取得；編號Ａ部分面積420.7
      5平方公尺土地分歸被告庚○○、被告辛○○○分歸取得
      ；編號Ｂ部分面積46.75平方公尺土地分歸被告己○○取
      得；編號Ｃ部分面積46.75平方公尺土地分歸被告癸○○
      取得；編號Ｄ部分面積46.75平方公尺土地分歸被告壬○○取得；編號Ｆ部分面積280.50平方公尺土地，分歸被告
      甲○○取得。
三、被告答辯：
（一）被告壬○○、癸○○、己○○部分：
      不同意原告所提之分割方案，本件應以台南縣永康地政事
      務所97年2月25日之土地複丈成果圖（即附圖二）乙案所
      示之分割方案為佳。原告應有部分只有8分之2，被告庚○○、辛○○○應有部分合計8分之3，但原告主張之甲案分
      割方法，原告取得土地之臨路寬度比被告庚○○、辛○○○還要寬，顯不公平。
（三）被告庚○○、辛○○○部分：
      (1)不同意原告所提之分割方案，本件應以台南縣永康地政
        事務所97年2月25日之土地複丈成果圖（即附圖二）乙
        案所示之分割方案為佳。如果以原告主張之甲案分割，
        被告庚○○的房子會被拆掉大約1公尺。原告所提出以
        前面臨路面寬做被告甲○○、原告乙○及被告癸○○等
        3人與被告庚○○、辛○○○做對分是一種似是而非的
        分割方法，當初給予癸○○等3人分得的土地共計5.45
        公尺臨路寬度是出於善意，各方都應退讓，結果只有被
        告庚○○、辛○○○退讓。被告庚○○、辛○○○應有
        部分合計8分之3，原告應有部分只有8分之2，依甲案，
        原告取得土地的臨路寬度竟然大於被告庚○○、辛○○○，且被告庚○○、辛○○○現有房子寬度8.8公尺，
        依原告主張之甲案，被告庚○○、辛○○○分得的土地
        寬度不足8公尺，顯對被告庚○○、辛○○○不利。
      (2)反之，被告被告庚○○、辛○○○所提分割方案顧及前
        後臨路寬度，讓大家都能做最有效的建築使用，且依乙
        案分割方案，原告分得的土地看似畸形但前、後方均能
        建築一棟完整的建物，被告庚○○、辛○○○是以建築
        及現況、應有部分作考量，所主張的乙案分割方法應較
        原告主張的甲案為佳。至於台南縣永康地政事務所於96
        年間所製作第一次分割方案之之土地複丈成果圖，該圖
        經永康事務所地政人員現場測量僅用皮尺並未用平板儀
        測量（正確測量方式，應先土地複丈，鑑界左側之地界
        點，其後再測出共同壁中心線之距離），因此分割線都
        向左偏移1.7公尺，故第一次分割圖與現況不符，不足
        採用。
      (3)並聲明：兩造共同坐落台南縣永康市○○段322地號土
        地應依台南縣永康地政事務所97年2月25日之土地複丈
        成果圖（即附圖二）乙案所示分割為：編號1部分面積
        420.75平方公尺土地分得被告庚○○、辛○○○取得，
        並按原應有部分比例保持共有；編號2部分面積46. 75
        平方公尺土地分歸被告己○○取得；編號3部分面積46.
        75平方公尺土地分歸被告癸○○取得；編號4部分面積
        46.75平方公尺土地分歸被告壬○○取得；編號5部分面
        積280.50平方公尺土地分歸原告乙○取得；編號6部分
        面積280.50平方公尺土地分歸被告甲○○取得。
（四）被告甲○○部分：
      被告甲○○未於最後言詞辯論期日到場，惟據其以前到場
      所為之答辯如下：分割方案應該要公平。
四、兩造不爭執事項及協議簡化爭點：
（一）兩造不爭執事項：
      (1)坐落台南縣永康市○○段322地號土地為兩造所共有，
        應有部分為：原告乙○4分之1、被告甲○○4分之1、壬○○24分之1、被告癸○○24分之1、己○○24分之1、
        庚○○8分之2、辛○○○8分之1。
      (2)兩造就系爭土地之分割方法無法達成協議。
      (3)系爭土地之現有地上物使用情形，詳如本院96年3月2日
        勘驗筆錄及台南縣永康地政事務所複丈日期為96年3月2
        日之土地複丈成果圖（即附圖一）所示。
（二）兩造協議簡化爭點為：
      系爭坐落台南縣永康市○○段322地號土地，以何分割方
      法為適當？
五、系爭土地應以何分割方法為適當，茲說明如下：
（一）按各共有人如非因物之使用目的不能分割或契約訂有不分
      割期限者，得隨時請求分割共有物。又共有物之分割，依
      共有人協議之方法行之。分割之方法，不能協議決定者，
      法院得因任何共有人之聲請，命為左列分配：一、以原物
      分配於各共有人。二、變賣共有物，以價金分配於各共有
      人，民法第823條第1項、第824條第1項、第2項分別定有
      明文。經查系爭坐落台南縣永康市○○段322地號土地為
      兩造所共有，兩造未訂有不分割之特約，亦無因物之使用
      目的不能分割情事，且前經本院新市簡易庭95年度新調字
      第113號分割共有物事件調解不成立，則原告依民法第823
      條第1項、第824條第2項之規定，起訴請求判決分割系爭
      土地，即有理由，應予准許。
（二）又按分割共有物以消滅共有關係為目的，法院裁判分割共
      有土地時，除該土地內，有部分土地因使用目的不能分割
      （如為道路）或部分共有人仍願維持共有關係，或部分當
      事人因繼承關係須就分得之土地保持公同共有者外，應將
      土地分配於各共有人單獨所有。經查本件除被告庚○○、
      辛○○○具狀表示渠二人願於分割後繼續保持共有外，其
      餘當事人均表示希望分割後能單獨所有，故本件就系爭土
      地之分割應以此為前提審酌適當之分割方法。查系爭土地
      北邊臨台南縣永康市○○○街，南邊為同段328地號、322
      之3地號土地，系爭土地上西北方有被告庚○○所有、門
      牌號碼為台南縣永康市○○○街140號建物（即附圖一所
      示編號Ａ1、Ａ2建物）、在如附圖一所示編號Ａ2建物之
      南邊有如附圖一所示編號Ｂ1、Ｂ2建物、系爭土地東方有
      被告甲○○所有、門牌號碼為台南縣永康市○○○街150
      號建物（即附圖一所示編號Ｅ建物）、在如附圖一所示編
      號Ｅ建物之西方有原告乙○所有、門牌號碼為台南縣永康
      市○○○街148號建物（即附圖一所示編號Ｄ建物）、編
      號Ｄ、Ｅ建物南方有編號Ｆ之鐵皮造棚架，在如附圖一所
      示編號Ｄ建物之西方有如附圖所示編號Ｃ建物，上開如附
      圖一所示編號Ａ1、Ｄ、Ｅ建物均為加強磚造之樓房，編
      號Ｂ1、Ｂ2建物均為磚造平房，編號Ｃ建物為磚竹造平房
      ，已毀壞部分崩塌等情，業經本院會同台南縣永康地政事
      務所測量員至現場勘驗屬實，並製有勘驗筆錄及附圖一之
      土地複丈成果圖在卷可稽。準此，本院審酌系爭土地之地
      形、使用現況、臨路情形、各共有人應有部分之比例與其
      意願、各人分得部分是否較為接近方正完整而利於使用，
      並兼顧各共有人分得部分之通行便利及單獨分得實際能充
      分利用之面積，以增加分得土地使用上之經濟效益等一切
      情狀，認如附圖二甲案所示之分割方案，符合系爭土地分
      割之整體效益及共有人全體之利益，應可採取。
（三）被告庚○○、辛○○○（下稱被告庚○○等二人）雖不同
      意如附圖二甲案所示之分割方案（下稱甲案），另提出如
      附圖二乙案所示之分割方案（下稱乙案），被告壬○○、
      癸○○及己○○（下稱被告壬○○等三人）亦贊成乙案之
      分割方法，惟查：
      (1)原告所主張之甲案與被告庚○○所主張之乙案，各共有
        人所分得之位置由東向西依序均為被告甲○○、原告乙○、被告壬○○、癸○○、己○○、庚○○及辛○○○
        （庚○○及辛○○○二人繼續保持共有），甲、乙兩案
        最大差別在於：分割之後，各共有人分得土地臨路寬度
        之大小。依甲案或乙案，被告壬○○等三人均取得位在
        中間部位之土地，惟依甲案被告壬○○等三人取得土地
        臨路寬度合計為5.4平方公尺，依乙案被告壬○○等三
        人取得土地臨路寬度合計為5.45平方公尺，此業經證人
        即台南縣永康地政事務所測量員李志成到庭證述明確（
        見本院97年3月6日言詞辯論筆錄，即本件卷宗第275頁
        ），故採甲案或乙案，對被告壬○○等三人之影響不大
        ；反之對被告庚○○等二人、原告乙○之影響較大。
      (2)依甲案之分割方法，各共有人分得之土地較方正，有利
        於分割後土地之利用，足見採取甲案之分割方法，更能
        提高各共有人之土地價值。至於被告庚○○雖稱如採甲
        案，將會拆除到其所有台南縣永康市○○○街140號建
        物之一部分，以採乙案為佳云云，惟查系爭土地並無分
        管契約，如附圖一所示編號Ａ1、Ｄ、Ｅ建物之起造人
        當初在建築房屋，亦未取得共有人全體之同意，如完全
        遷就現有地上建物之現況進行分割，對其他未占有系爭
        土地之共有人顯不公平，系爭土地之分割方案如能兼顧
        現有建物現況固然甚佳，然苟為遷就現有地上建物現況
        而將土地分割為畸零形狀，顯不利於土地整體之利用，
        本件如採乙案之分割方法，被告庚○○二人固可分得臨
        路寬度較寬且地形完整之土地，惟原告乙○所取得如附
        圖二乙案所示編號5之土地則前後相接之處過於畸零，
        不利土地之利用，亦減損整體土地之價值，故被告庚○○等人主張分割方法以乙案為宜，即無可採。
（四）綜上，本院審酌系爭土地之地形、使用現況、臨路情形、
      各共有人應有部分之比例與其意願、各人分得部分是否較
      為接近方正完整而利於使用，並兼顧各共有人分得部分之
      通行便利及單獨分得實際能充分利用之面積，以增加分得
      土地使用上之經濟效益等一切情狀，認如附圖二甲案所示
      之分割方案，即兩造共有坐落台南縣永康市○○段322地
      號、地目建、面積1122.00平方公尺土地應分割為如附圖
      二即臺南縣永康地政事務所97年2月25日之土地複丈成果
      圖甲案所示：編號Ｅ部分面積280.50平方公尺土地分歸原
      告乙○取得；編號Ｄ部分面積46.75平方公尺土地分歸被
      告壬○○取得；編號Ｃ部分面積46.75平方公尺土地分歸
      被告癸○○取得；編號Ｂ部分面積46.75平方公尺土地分
      歸被告己○○取得；編號Ｆ部分面積280.50平方公尺土地
      分歸被告甲○○取得；編號Ａ部分面積420.75平方公尺土
      地分歸被告庚○○、辛○○○取得並按應有部分3分之2、
      3分之1之比例保持共有為適當之分割方法，爰判決如主文
      第一項所示。
六、綜上所述，系爭土地依其使用目的並非不能分割，共有人間
    亦無不能分割之約定，然迄今未能協議分割，又本院審酌系
    爭土地之現有使用狀況、對外通行問題、位置、兩造分割之
    利益及意願等一切情狀，認附圖二甲案所示之分割方案符合
    土地分割之經濟效用及共有人全體之利益，堪認係適當、公
    允之分割方法。從而，原告本於共有人之資格，起訴請求就
    系爭土地予以分割，即屬正當，應予准許，本院因而准分割
    系爭土地如主文第一項所示。
七、本件原告雖勝訴，惟本件係因分割共有物涉訟，由敗訴之被
    告負擔訴訟費顯失公平，本院爰審酌各共有人之應有部分比
    例，依民事訴訟法第80條之1規定，命勝訴之原告亦負擔一
    部分之訴訟費用，併予敘明。
八、結論：本件原告之訴為有理由，依民事訴訟法第385條第1項
    前段、第78條、第80條之1、第85條第1項但書，判決如主文
    。
中    華    民    國    97    年    3     月    20    日
                  民事第一庭    法  官  翁金緞
以上正本係照原本作成
如對本判決上訴，須於判決送達後20日內向本院提出上訴狀
中    華    民    國    97    年    3     月    21    日
                                書記官  高惠美


司法院資訊處製作；財團法人民間司法改革基金會備份。
